【裁判字號】    92,台上,2298
【裁判日期】    920430
【裁判案由】    違反麻醉藥品管理條例
【裁判全文】
最高法院刑事判決                              九十二年度台上字第二二九八號
    上  訴  人  丙○○
                甲○○
                乙○○
右上訴人等因違反麻醉藥品管理條例案件，不服台灣高等法院高雄分院中華民國九十
一年十一月二十七日第二審更審判決（九十一年度上更(二)字第二一五號，起訴案號：
台灣高雄地方法院檢察署八十五年度偵字第一一九八六、一三五五五號），提起上訴
，本院判決如左：
    主  文
原判決撤銷，發回台灣高等法院高雄分院。
    理  由
本件原判決認定：上訴人甲○○於民國八十五年二月二十七日以前，以不詳原因持有
安非他命成品一批，嗣夥同上訴人乙○○、丙○○及已歿之蔡朝滿（於八十五年五月
間死亡）共同基於運輸安非他命之犯意，由甲○○指示乙○○、丙○○、蔡朝滿於八
十五年二月二十七日上午，駕駛二輛自用小貨車前往宜蘭縣接運該批安非他命，非法
運輸至高雄，部分藏置於高雄市三民區○○○路二三○巷十二之三號乙○○住處，部
分由蔡朝滿攜至丙○○住處藏置。甲○○於安非他命運抵高雄之當日，即以電話詢問
乙○○，經乙○○告知成色不佳，顏色過黃；甲○○遂指示蔡朝滿前往取回，欲覓他
人加工脫色，以利販賣。至八十五年四月間，甲○○復指示蔡朝滿將部分尚未脫色之
安非他命運至乙○○住處，由乙○○嘗試加工脫色。乙○○遂以食鹽水浸泡脫色，再
置入冰箱冷凍結晶，擬使安非他命成為純白色。嗣甲○○於八十五年五月十六日以電
話與乙○○聯絡時，得知試驗四小包，僅成功二小包，因恐損耗太多，無利可圖，即
指示乙○○停止脫色。而法務部調查局南部地區機動工作組（下稱調查局南機組）於
電話監聽中，獲悉上情，乃於八十五年五月十七日逮捕乙○○，並在其前揭住處扣得
安非他命淨重二一‧四二公斤、安非他命鹵水淨重一‧一五公斤，杓子、濾網、磅砰
各一個，夾鏈袋、包裝紙、濾紙各一包。其後再查獲甲○○、丙○○時，其餘之安非
他命已不知去向等情。因而撤銷第一審判決，依行為時法改判論處上訴人等共同非法
運輸化學合成麻醉藥品罪刑，固非無見。
惟查：(一)被告之自白，須非出於強暴、脅迫、利誘、詐欺或其他不正之方法，且與事
實相符者，始得採為證據，如果被告之自白，係出於不正之方法，並非自由陳述，即
其取得自白之程序，已非適法，則不問自白內容是否確與事實相符，因其非係適法之
證據，即不得採為判決基礎，故審理事實之法院，遇有被告對於自白提出刑求之抗辯
時，應先於其他事實而為調查（本院二十三年上字第八六八號判例參照）。原判決認
定，上訴人等共同非法運輸化學合成麻醉藥品，係以乙○○在調查局南機組之自白為
主要證據（見原判決第四至六面，理由二之(一)）。惟乙○○於原審已辯稱，在調查局
南機組詢問時，遭到刑求，其供述之內容不實。原判決雖引用調查局南機組之覆函，
略以：「乙○○遭本組逮捕後，即坦承供述並指證甲○○、丙○○、蔡朝滿均為該安
毒集團成員，……經查本案於偵訊當日，乙○○選任劉啟輝律師為辯護人在場，……
偵訊期間本組均依有關規定辦理，絕無刑求或以不當方式取供之情形」；及原審勘驗
偵訊錄影帶結果，未發現有刑求之鏡頭，因認乙○○所為刑求之抗辯，不可採信（見
原判決第五面第九至十六行）。惟依原審之勘驗筆錄記載：錄影帶係播放至二十三時
四十三分四十四秒階段，劉啟輝律師始進入偵查室；詢問過程中，乙○○曾經上廁所
；且第一階段似在筆錄上按指印時，律師尚未到場（見原審更(二)卷第一一○頁）。乙
○○並指稱：當天下午四時許被逮捕後即遭毆打，當晚七、八時許在調查局南機組亦
遭毆打，偵訊期間又在廁所內遭到刑求（見原審更(二)卷第一○九頁、第一一○頁、第
一六二頁）。上開辯解是否屬實？劉啟輝律師究係全程在場，或中途始到場？詢問過
程有無避開鏡頭，以不正方法取供情形？原審並未傳訊劉啟輝律師查證，亦未說明上
開辯解不可採之理由，即遽行判決，尚難昭折服。(二)原判決事實已明白認定，上訴人
等運輸安非他命及將安非他命加工脫色之目的，在於「以利販賣」（見原判決第三面
第五行、第十三面第六行）。乙○○於調查局南機組詢問時及偵審中亦始終承認：使
用食鹽水脫色之目的，在於方便販售，且計劃以每公斤新台幣二十五萬元之價格賣出
（見偵字第一三五五五號卷第十八頁、第十九頁、第四十四頁，偵字第一一九八六號
卷第六十六頁背面，第一審卷第一九一頁）。原判決雖說明，尚無積極證據足資證明
扣案之安非他命，係意圖販賣而販入，不能論以販賣既遂罪（見原判決第十四面第六
行）。但上開情形，是否合於「意圖販賣而持有」之要件？原審未予斟酌；且於論罪
時，此部分行為僅論以單純之持有（見原判決第十一面第十一至十二行），亦嫌速斷
。(三)有罪之判決書，須將認定之犯罪事實詳記於事實欄，然後於理由內逐一說明其憑
以認定之證據，使事實與理由兩相一致，方為合法。原判決事實認定：上訴人等共同
基於運輸安非他命之犯意，由甲○○指示乙○○、丙○○、蔡朝滿於八十五年二月二
十七日上午，駕駛二輛自用小貨車前往宜蘭縣接運安非他命，非法運輸至高雄，部分
藏置於乙○○之住處，部分則由蔡朝滿攜至丙○○住處藏置。惟其理由引用乙○○在
調查局南機組之供述採為證據時，係謂「查扣之安毒成品係甲○○於今年三月底，指
示蔡朝滿載運至我住處，計劃由我進行脫色結晶再製」（見原判決第四面第十二至十
七行）。關於上訴人等共犯運輸罪之時間，究係八十五年二月二十七日，或同年三月
底？其認定之事實與所採用之證據，不相適合（本院前次發回意旨業已指摘，見原審
更(二)卷第四頁背面第五至十三行），亦有證據上之理由矛盾。(四)有罪之判決書，對於
被告有利之證據不採納者，應記載其理由，刑事訴訟法第三百十條第二款定有明文。
原判決事實認定，扣案之安非他命屬於甲○○所有，並指示其餘共犯從宜蘭運輸至高
雄，係以乙○○在調查局南機組之供述，採為證據。惟甲○○則始終否認其事，並辯
稱該批安非他命非伊所有，亦未指示他人運輸。而乙○○於八十五年五月十七日到案
時，在調查局南機組先係謂，扣案之安非他命是蔡朝滿所寄放，嗣雖改稱是甲○○所
有；但其後於偵審中，則又供稱是蔡朝滿所有（見偵字第一三五五五號卷第十七頁背
面、第十九頁、第四十三頁，偵字第一一九八六號卷第三十一頁，第一審卷第十頁背
面，原審更(二)卷第一○八頁）；另丙○○亦稱，安非他命屬於蔡朝滿所有（見偵字第
一三五五五號卷第四十六頁）。上開有利於甲○○之證據，即乙○○、丙○○所供，
安非他命屬於蔡朝滿所有部分，原審未予採納；但未敘明其取捨證據之理由，亦有未
合。以上或為上訴意旨指摘所及，或為本院得依職權調查之事項，應認原判決仍有撤
銷發回更審之原因。又原判決說明不另為無罪諭知部分，基於審判不可分原則，併予
發回。
據上論結，應依刑事訴訟法第三百九十七條、第四百零一條，判決如主文。
中      華      民      國    九十二    年      四      月     三十     日
                              最高法院刑事第十一庭
                                  審判長法官  呂  潮  澤
                                        法官  白  文  漳
                                        法官  陳  世  雄
                                        法官  孫  增  同
                                        法官  林  開  任
      右正本證明與原本無異
                                              書  記  官
中      華      民      國    九十二    年      五      月      五      日


司法院資訊處製作；財團法人民間司法改革基金會備份。
